Nachlaß Leopold von Ranke
Nachlaß Leopold von Ranke
- Nachl. Leopold von Ranke/Segment II: Italienische Geschichten, 41 (Haupt-)Mappen mit zusammen 484 MS. Standortkonvolut
  - Nachl. Leopold von Ranke/Segment II: Italienische Geschichten/Päpste, 258 MS in 13 (Haupt-)Mappen. Standortkonvolut rekonstruierter Nachlass
    - Kirchenstaat IX [Jesuiten 1589-1767] Wien Rom Mailand Berlin, 4 MS mit zusammen 30Bl. Quellen-Excerpte und Literatur-Auszüge.; Unklar, ob es keine Mappe Jesuiten gab, oder ob eine solche - falls angelegt - verloren ging: Immerhin fanden sich Papiere zur Geschichte der Jesuiten, die auf den verbliebenen Kirchenstaat-Listen so nicht genannt werden; in Rankes Bibliothek in Syracuse sind u.a. Muir MS 58 (Nr.1 S.59), MS 102, 315 A&B, 316; was sonst in Berlin verblieb, ist hier zusammen geführt: 1) Per le dottrinatione con li Gesuiti ~1589-1616 (Bl.1-4; Titel innen Bl.2 Nochmals Dottrine di G[esuiti]; Wien, K.K. Hofbibliothek; vermutlich im Zusammenhang mit Rankes Arbeit an den Papieren Paolo Sarpi's gemachte Excerpte, vgl. Rankes Rand-Notiz Bl.4' Es wird hiermit das Werk consulto de Paolo S. (..) zu vergleichen seyn; vgl. SW 38/ S.219/220f.) 2) Discorso del p[ad]re Mariana (Bl.5-10; Rom, Bibl. Albani; vgl. zum Umfeld u.a. SW 38/S.124f.) 3) Relatione del Espulsione dei Gesuiti (..) al conte di Firmian (..) 1767 (Bl.11-14; Mailand, Bibl. Brera; innen anschließend Bl.12f. Excerpte eines Rittretto della Rhezia di Broccardo Baronio agli oratorio delle tre leghe Grisone 1607 (..) copia (..) 1683 aus derselben Reihe der Brera A 12, A 15; vgl. zu Espulsione SW 39/S.137, sonst zu den Graubündner Unruhen SW 38/S.278f.) 4) Jesuiten. Sacchinus; Canis[ius] (Bl.15-30; Berlin; umfangreichere, ~1835 u.a. zur Vorbereitung der Einschaltung. Ueber einige Geschichtschreiber des Jesuitenordens zusammengestellte, kommentierte Excerpt-Sammlung aus bzw. zu Sachinus, Canisius, Possinus, Maffei etc; vgl. SW 39/Analecten S.114*f. und SW 38/S.52/53f., ausserdem SW 24/S.225f.).; Bl.1-4 ex Faszikel 6.9; Bl.4&10 ex 4.16; Bl.6-9 ex 3 lose; Bl.11-14 ex 4.5; Bl.15-24 ex 4.16 ausser Bl.19-20 ex 7.1; Bl.25&30 ex 4.3; Bl.26&29 ex 4.13; Bl.27-28 ex 3.13.
    - Kirchenstaat X [Polonia (&Moscovia) 1524-1717] 1867Berlin (Gotha) Venedig Rom, Folio-Mappe mit 24 MS, zusammen 127Bl.; teils diverse Zählungen. Quellen-Abschriften bzw. -Excerpte eigener und fremder Hand.; Diese blaue Folio-Mappe ist ursprünglich weder betitelt noch mit Datum versehen - doch gleicht sie den anderen, 1867 zur Vorbereitung der SW angelegten Mappen, und sammelt wie diese Quellen-Abschriften und Quellen-Excerpte bzw. Notizen zumeist aus Rankes italienischer Reise. Auch hier zeigt das hintere InnenBl. eine Disposition: Diese trägt den Titel Polonia (& Moscovia), erfasst jedoch nur einen Bruch-Teil der Ranke'schen Manuscripte hierzu; es sieht aus, als sei die Beschriftung der Mappe zwar begonnen, aber nicht fertig gestellt worden. Entsprechend sind die weiteren, in Rankes Berliner Nachlass verstreuten, doch ebenfalls unter diesen Titel gehörenden MS hierher rückgeordnet worden. In Rankes Bibliothek in Syracuse befinden sich darüber hinaus Muir MS 55/4, MS 269, MS 270, MS 302, MS 303, MS 310, MS 335. Zunächst die 3 auf der Liste genannten MS: 1) Paolo IV Istruzzione al Nunz[io] di N.S[igno]re pro Polonia ~1555-59 (Bl.1-2; Rom; vgl. hier die Erwähnung Paul IV. in SW 38/S.243) 2) Descrittione del regno di Polonia [.] Natalini Moscov. ducis ad Poloniae regem literae 1564 [.] Sigismundi respionsio. Literae Caroli Caesaris ad Sigismundum 1546 [.] Literae Pauli III 1546. (Bl.3-6; Rom, Bibl. Chigi; Quellen-Abschrift Bl.4-4' Descrittione von Schreiber-Hand, die weiteren Titel von Ranke auf Bl.6 nur summarisch notiert; vgl. zum Umfeld SW 38/S.240f.) 3) Relat. del Mons[ignore] Giulio Ruggieri Protonotario Ap[ostolic]o ritornato nuncio del Re di Polonia 1568 und Relat. del regno di Moscovia (Bl.7-14; Berlin, Quellen aus der Herzogl. Bibl. Gotha; zur Relatione Ruggieri befindet sich ein 184 S. starkes Quellen-MS in Rankes Bibliothek in Syracuse, vgl. Muir MS 302) Nicht auf der Liste stehend, doch zu Polonia (& Moscovia) gehörend: 4) Discorso del S[igno]r Amatis sopra la Moscovia 1561 (Bl.15-22; Bl.19f. kommentierte Excerpte aus Discorso di Moscovia (..) Francesco Tiepolo (..) 1560; Venedig, Bibl. Marciana) 5) Discorso del S[igno]r Amatis sopra la Moscovia 1561 (Bl.23-28; Abschrift fremder Hand der obigen Quellen-Excerpte Rankes zu Amatis; vielleicht zur Vorbereitung der Analecten in Bd.III(1836) der Päpste in Berlin gefertigt; aber nicht aufgenommen und also übrig geblieben) 6) Discorso di Moscovia (..) Francesco Tiepolo (..) 1560 (Bl.29-32; Abschrift fremder Hand der obigen Quellen-Excerpte Rankes zu Tiepolo; vielleicht zur Vorbereitung der Analecten in Bd.III(1836) der Päpste in Berlin gefertigt; aber nicht aufgenommen und also übrig geblieben) 7) Relatione dell Ecc. S[igno]r D Filipo Prenestani Imperiale Amb[asciator]e delle M[ajesta] Ces[area] a (..) Moscovia 1579 (Bl.33-34; Venedig, Bibl. Marciana; Bl.33: Er meint, daß die Moscov. auch leicht Katholisch werden könnten; vgl. zum Umfeld SW 38/S.255f.) 8) Relatione di Daniel Dolfin (..) di Polonia. 10.Ag. 1717 (Bl.35-46; Venedig, Bibl. Marciana; Bl.39f. kommentierte Auszüge aus Lettera del Seg[nor]io Marin Marini (..) in Polonia. 4.Nov 1718) 9) Ristretto della doppia negotiatione fatta dal Sr. Bonifaz Vannozzi (..) di Polonia 1596 (Bl.47-48; Rom, Bibl. Altieri) 10) Relat[io]ne della corte (..) di Polonia. C 1670 (Bl.49-50; Rom, Bibl. Altieri) 11) Instruttione a V. S. Mons[ignore] di Torres Arci[ves]covo di Antrinopoli, Nunz[io] dest[ina]to da N.S. in Polonia (..) 1621 (Bl.51-56; Rom, Bibl. Barberini; Quellen-Abschrift Bl.51'-55 von Schreiberhand; vgl. SW 39/ Analecten Nr.98) 12) Instruttione a V S. Mr. Lancelotti Ves[co]vo di Nola destin[a]ta da N.S. s[uo] nuntio in Polonia 1622/1623 (Bl.57-62; Rom, Bibl. Barberini; Quellen-Abschrift Bl.57'-61' von Schreiberhand; vgl. SW 39/ Analecten Nr.99) 13) Relatione della Moscovia fatta dal Sr. Alb[er]to Vincena da Ceneda 1657 (Bl.63-72; Rom, Bibl. Barberini, Quellen-Abschrift Bl.63'-72 von Schreiberhand) 14) Catalogus Regum Regni Poloniae (Bl.73-74; Rom, Bibl. Chigi) 15) Relatione di Polonia (..) 1554 (Bl.75-80; Rom, Bibl. Chigi; Quellen-Abschrift Bl.76-77 von Schreiberhand) 16) Spannochi: Relatione di Polonia 1586 (Bl.81-102; Rom, Bibl. Chigi; das MS besteht aus 2 Teilen: Rankes kommentierte Excerpte auf Bl.81-86, dann Bl.87-104 eine mit Faden geheftete Quellen-Abschrift von Schreiberhand, beginnend mit 1586 Relazione All (..) Cardinale Rusticucci; vgl. SW 39/ Analecten Nr.61 und SW 7/S.126f.; vgl. zu Bolognetti Muir MS 7 in Rankes Bibliothek in Syracuse) 17) Instruzione, data a Mons. Diotallevi, Vesc[ovo] di St.Angelo, dessinato (..) nunz[io] al re di Polonia 1644 (Bl.103-104; Rom, Bibl. Chigi) 18) Relat[io]ne del regno di Polonia (Bl.105-107; Rom, Bibl. Corsini) 19) Ragguaglio della nunziatura di Polonia da C[ardina]l Marescotti (..) 1668 (Bl.108-109; Rom, Bibl. Corsini; vgl. zu Marescotti SW 39/ S.209*) 20) Relazione di due legazioni mandati dal re di Polonia una della Fiandra l'altra nel Inghiltiera (Bl.110-113; Rom, Bibl. Vallicelliana; Bl.112 beginnt mit Die poln. Relazion (..) findet sich N.33 vollständig, jedoch mit schlechteren Schriftzeichen) 21) Relatione di Polonia (..) 1598 Vallic N 33 (Bl.114-117; Rom, Bibl. Vallicelliana; vgl. SW 39/Analecten Nr.67) 22) Instruttione al S[igno]r Barth[olom]meo Powsinski alla M[ajes]ta del re di Polonia e Suetia (..) 1593 und Ragguaglio della andata del re di Polonia in Suetia (Bl.118-121; Rom, Bibl. Vallicelliana; vgl. SW 39/ Analecten Nr.66) 23) Epistolae C[ardina]lis Hosii (..) 1568 (Bl.122-125; Rom, Bibl. Vallicelliana; vgl. das Schreiben des Cardinals vom 14.März 1568 in SW 38/S.243) 24) Nova Moscovia per Albertum Pighium Campenseno (..) Clemens VII gewidmet ~1524 (Bl.126-127; Rom, Bibl. Vaticana; vgl. zum Umfeld die Erwähnung Clemens VII in SW 38/S.255).; Mappe ex Faszikel 4.13; Bl.1-2 ex 4.3; Bl.3-6 ex 34.1; Bl.7-14 ex 4.13; Bl.15-32 ex 34.1; Bl.33-34 ex 12.10; Bl.35-37&44-46 ex 4.13; Bl.38-39 ex 4.15; Bl.40-43 ex 4.5; Bl.47-62 ex 4.13; Bl.63-72 ex 34.1; Bl.73-86 ex 4.13; Bl.87-102 ex 4.7; Bl.103-104 ex 34.1; Bl.105-106 ex 4.13; Bl.108-109 ex 34.1; Bl.110-113 ex 3 lose; Bl.114-121 ex 4.13; Bl.122&125 ex 4.1; Bl.123-124 ex 34.1; Bl.126-127 ex 4.1.
    - Kirchenstaat XI [Römische Quellen zu Schweden 1590-1654] Rom, 4 MS mit zusammen 12 Bl. Quellen-Abschriften bzw. -Excerpte zumeist von Ranke.; Unklar, ob es überhaupt eine Mappe Schweden gab, oder ob eine solche - falls eingerichtet - verloren ging: Einige MS, die sonst auf keinen Listen erscheinen, fanden sich doch - sie sind folgend aufgelistet. Paolo Casatis Bericht von 1655 an Papst Alexander VII Sopra la regina di Suecia ist heute in Rankes Bibliothek in Syracuse, vgl. Muir MS 307 (bzw. SW 39/ Analecten Nr.131). 1) Relat[io]ne di (..) regno di Suezia (..) (etwa 1590) (Bl.1-2; Rom, Bibl. Vallicelliana; zumeist über Herzog Carl, vgl. zum Umfeld SW 38/S.248) 2) Relatione dello stato spirituale e politico del regno di Suezia 1598 (Bl.3-6; Rom, Bibl. Vallicelliana; vgl. SW 39/ Analecten Nr.68) 3) Rel[atio]ne politica della morti del re di Suetia segnita nel 17 Nvbre. 1632 (Bl.7-8; Rom, Bibl. Chigi; vgl. zum Umfeld SW 38/S.370f.) 4) Königin Christina. Von einem Protestanten [.] Breve descritione della vita di Christina Regina di Suetia und Relatio apostolica [.] De Serenissima Suecorum Gothorum, quae Regina Christina Stockholmiae 1654 (Bl.9-12; Rom, Bibl. Barberini; Bl.9'-12' Quellen-Abschrift De Serenissima von Schreiberhand; vgl. Digression über Königin Christine von Schweden SW 39/S.52f.).; Bl.1-6 ex Faszikel 4.15; Bl.7-12 ex 4.17.
    - Kirchenstaat XII [Relationen 1589-1744 aus dem Venezianischen Staatsarchiv] 14.März 1867Venedig Berlin, 8 MS und 3 teils fragmentarisch erhaltene Folio-Mappen, zusammen 29Bl. Quellen-Excerpte und Leit-Notizen Rankes, Quellen-Abschriften fremder Hand.; Die für Ranke im Venezianischen Staatsarchiv gefertigten Quellen-Abschriften waren auf großformatigem Kanzlei-Papier geschrieben, und so waren es zumeist auch Rankes eigene, kommentierte Excerpte hierzu - oftmals waren diese zudem mit Leit-Notizen Rankes versehen zu den dann eingelegten Quellen-Abschriften fremder Hand (vgl. zu Rankes Arbeiten im Venezianischen Staatsarchiv u.a. SW 53/54 S.64). Offenbar hatte Ranke zur Sammlung dieser 1830 nach Herzenslust zusammengetragenen MS - zumal in Vorbereitung seiner SW 1867 - besondere, beige Folio-Mappen angelegt, von denen freilich viele nach Verkauf von Rankes Bibliothek 1887 leer in Berlin zurückblieben (oftmals zusammen mit Fragmenten Ranke'scher Excerpte und Leit-Notizen), während die eingelegten Quellen als Teil der zusammen mit Rankes Büchern verkauften Handschriften an die Universitäts-Bibliothek nach Syracuse abgingen. Bei der Katalogisierung des Ranke-Nachlasses auftrags Joachimsen in den 1920er Jahren wurden die Leer-Mappen dann teils zerschnitten, teils neu beschriftet, teils verlegt bzw. neu befüllt, teils kassiert - und damit entscheidende Struktur-Elemente seines wissenschaftlichen Nachlasses teils völlig zerstört. Für Rankes Venezianische Relationen über Rom aus dem Venezianischen Staatsarchiv hat - wenn auch fragmentarisch - in Rankes Berliner Nachlass indeß eine Serie dieser Mappen bzw. (Teil-)Inhalte überlebt: Nurmehr teils mit den einst beigelegten, originalen Quellen-Abschriften aus dem Staatsarchiv, zumeist jedoch mit Rankes Leit-Notizen bzw. -Excerpten. Wir rekonstruieren folgend soweit möglich: I. Venezianische Relationen über Rom. Vor 1605 (keine originale Mappe vorhanden; fast alle MS hierzu sind in Rankes Bibliothek in Syracuse, vgl. u.a. Muir MS 146, MS 149, MS 151, MS 153, MS 154, MS 169) 1) Rel[atio]ne del Cl[arissi]mo S[igno]r Giov[anni] Gritti ritornato Amb[asiato]r di Roma l'ao 1589 (Bl.1-2; vgl. SW 39/ Analecten Nr.58; keine Quellen-Abschrift) II. Venezianische Relationen über Rom 1605 - 1655 14/3 67 (beschädigte Folio-Mappe Bl.3&14; Titel mit schwarzer Tinte; während der Katalogisierung auftrags Joachimsen zunächst gewendet und umgetitelt in Venetianische Relationen über Rom nach 1699, dann nochmals gewendet und ebfs. mit Bleistift betitelt Romanisch-germanische Völker Vorarbeiten mit Quellenangaben sowie entsprechend befüllt bzw. verlegt; vgl. für Syracuse u.a. Muir MS 156, MS 157, MS 158, MS 159) 2) Fosc. 1605 Rel[atio]ne di 4to.Am[asiato]ri di R[oma] (Bl.4-5; vgl. SW 39/ Analecten Nr.78; die einst eingelegte Quellen-Abschrift ist in Rankes Bibliothek, vgl. Muir MS 155) 3) Rel[atio]ne delli eccmi. Sri. Hier[ony]mo Giusti[nia]n Cav. Proc. Ant[onio] Grimani K[avalie]r Franc Contarini Proc. Hieron]ymo Soranzo K. Amb[asciato]ri estraord. al sommo Pon[tifi]ce Greg[orio] XV l'ao 1621 (Bl.6-7; vgl. SW 39/ Analecten Nr.94; keine Quellen-Abschrift) 4) Rel[atio]ne dell ecc[ellentissi]mo Gio Nani, (..) Amb[asciato]re di Roma 1640 (Bl.8-9; vgl. SW 39/ Analecten Nr.117; die einst eingelegte Quellen-Abschrift ist in Rankes Bibliothek in Syracuse, vgl. Muir MS 160) 5) Relatione degli 4 Amb[asciato]ri estraord[ina]ri al sommo Pont[ifi]ce Innozenzo X / Piero Foscarini / Z[uane] Nani / Al[uis]e Mocenigo / Bertucci Valier. 1645 (Bl.10-13; vgl. SW 39/ Analecten Nr.125; Quellen-Abschrift Bl.11-12 von Schreiberhand, Bl.12 gestempelt und unterzeichnet mit (..) Archivio Generale in Venezia G. Chiodo Dir[ettore]) III. Venezianische Relationen über Rom 1655 bis zum Ende des Jahrhdts. 14/3 67 (Folio-Mappe Bl.15&26; Titel mit schwarzer Tinte; während der Katalogisierung auftrags Joachimsen gewendet und mit Bleistift umgetitelt in Venetianische Relationen über Rom) 6) Giac[omo] Quirini Cav[aliere] Rel[atione] di Roma 1667 (Bl.16-21; vgl. SW 39/ Analecten Nr.136; die eingelegte Quellen-Abschrift Bl.18-18' von Schreiberhand, Bl.18' gestempelt und unterschrieben mit (..) Archivio Generale in Venezia G. Chiodo Dir[ettore]) 7) Rel[atio]ne di Roma di Domenico Contarini K[avalie]r 1696 (Bl.22-25; vgl. SW 39/ Analecten Nr.153; die eingelegte Quellen-Abschrift Bl.23-24' von Schreiberhand, Bl.24' gestempelt und unterschrieben mit (..) Archivio Generale in Venezia G. Chiodo Dir[ettore]) IV. Die Venezianischen Relationen über Rom von 1700 bis 1740 aus dem Staatsarchiv zu Venedig sind komplett in Rankes Bibliothek in Syracuse, vgl. u.a. Muir MS 164, MS 165, MS 168; keine Mappe vorhanden) V. Venezianische Relationen über Rom von 1740 an (Fragment der einstigen Folio-Mappe Bl.27; Titel mit schwarzer Tinte; während der Katalogisierung auftrags Joachimsen zerschnitten auf Kleinoktav, gewendet bzw. neu mit Bleistift beschriftet Vorlesungen Neuere Geschichte seit dem Anfange des 17.Jhs. sowie entsprechend befüllt und verlegt; vgl. für Syracuse u.a. Muir MS 170) 8) 1744 (..) Relazione del N.H. Franc[esco] Venier K[avaliere] ritornato Amb[asciato]r di Roma (Bl.28-29; vgl. SW 39/ Analecten Nr.163; keine Quellen-Abschrift).; Bl.1-2 ex Faszikel 4.7; Folio-Mappe Bl.3&14 ex 1.1; Bl.4-5 ex 19.3; Bl.6-13 ex 4.7; Folio-Mappe Bl.15&26 ex 4.7; Bl.16-21 ex 4.7; Bl.22&25 ex 4.5; Bl.23-24 ex 4.7 Mappen-Fragment Bl.27 ex 33.9; Bl.28-29 ex 4.7.
    - Kirchenstaat XIII [Rom bis auf Leo X excl. 11/3 67] 11. März 1867Venedig Florenz Rom Berlin, 1 Mappe mit 10 MS, zusammen 26 Bl.; teils div. Zählung. Quellen-Abschriften bzw. -Excerpte eigener und fremder Hand, Literatur-Auszüge und Notizen Rankes.; Diese beige Mappe Rom bis auf Leo X excl. 11/3 67 ist gleich anderen Mappen 1867 in Vorbereitung der SW angelegt worden und sammelt Quellen-Abschriften fremder Hand bzw. Rankes eigene Quellen-Excerpte und Notizen hierzu meist aus der Zeit von Rankes italienischer Reise. Folgende MS-Fragmente konnten wir hier wieder rück- bzw. zusammen-führen: 1) De Don[atio]ne Const[anti]ni Imp[erator]is (Bl.1-2; Rom) 2) Kinder Riciers (Bl.3-4; Florenz) 3) Albigenser (Bl.5-9; Berlin; Rankes ursprüngliche Bl.Zählung ist (durchgestrichene 85, ersetzt durch:) 102, 86 - mit der Zählung 86.2 legt Ranke ein in Italien gemachtes, kleinformatigeres Excerpt-Bl. aus Chronici Simonis Comitis Montisfortis(Bl.7) bei; vgl. SW 37/S.22 und SW 8/S.27f.) 4) La vite de Cola de Rienzi (..) Corsini 1262 (Bl.10-11; Rom, Bibl. Corsini; vgl. WG IX/1 S.60f.) 5) Andrea Gattari (..) Diario del concilio di Basilea (Bl.12; Venedig; vgl. zum Umfeld SW 38/S.25) 6) Nicolaus V. Vatic. 3618. Pergament 4. 8 Blätter. Ad S.D N[ost]rum Pontificem Maximum Nicolaum V (Bl.13-16; Rom, Bibl. Vaticana; vgl. SW 39/ Analecten Nr.1) 7) Giorgi Nic. V und Pauli II Vita von Michael Canensius ed. Querini (Bl.17-18; Florenz?; vgl. zum Umfeld SW 37/ S.25f.) 8) Pii II Commentarii (Bl.19-22; Rom, Bibl. Corsini; Bl.20-21 Quellen-Abschrift fremder Hand; vgl. zum Umfeld SW 37/S.25) 9) Instrutt[iones] datae a Sixto IV RR. PP. Dnis J de Agnellis Protono[tario] Ap[ostoli]co et Ant[oni]o de Frassis S. Palatii causam Auditori ad M. Imp[erato]ris (..) 1478 (Bl.23-24; Rom, Bibl. Altieri; vgl. SW 39/ Analecten Nr.2) 10) Inc.: [per]sonam, et nomen regis, Expl.: Galliam seu Francia, et Hispaniam, et Germaniam, Poloniam, seu Ungariam (Bl.25-26; Rom; Fragment einer Quellen-Abschrift fremder Hand; vgl. zum Umfeld SW 37/S.22f.&S.26-27).; Folio-Mappe ex Faszikel 4.2; Bl.1-2 ex 4.13; Bl.3-4 ex 37.8; Bl.5-6&8-9 ex 20.1, Bl.7 ex 1.1; Bl.10-11 ex 4.2; Bl.12 ex 1.6; Bl.13-16 ex 4.2; Bl.17-18 ex 4.3; Bl.19-22 ex 4.15; Bl.23-24 ex 4.12; Bl.25-26 ex 25.1.
  - Nachl. Leopold von Ranke/Segment II: Italienische Geschichten/Florenz, 68 MS in 7 (Haupt-)Mappen. Standortkonvolut rekonstruierter Nachlass
    Rankes noch 1826/27 in Berlin zur Fortsetzung seiner Fürsten und Völker begonnene, während der italienischen Reise 1827-31 fortgesetzte Arbeiten und vor allem Quellen-Sammlungen zu Florenz wurden dem Publikum überhaupt erst mit Erscheinen von SW 40/41(1877) mitgeteilt, doch auch hier blieb etwa Rankes verfassungsgeschichtliches Interesse an der Republik Florenz zumeist unbemerkt; und Rankes Ansatz, aus den Schriften der florentinischen Geschichtschreiber heraus eine Mediceische Geschichte zu schreiben, erschließt sich überhaupt nur über den wissenschaftlichen Nachlass - Nie hatte eine Stadt oder ein Staat, selbst keine große Nation der Welt Historiker von größerem Talent und wahrerem Beruf, als Florenz. Ranke schreibt am 7.April 1829 an seinen Bruder Heinrich: In Florenz habe ich erst angefangen. (..) Es kommt mir aus dem, was ich lese, eine neue florentinische Geschichte entgegen, die etwas anders lautet als Macchiavell sagt (BW S.187, vgl. u.a. NB S.137). Die hier in Segment II Italienische Gechichten wiedervereinte Teil-Sammlung Florenz sammelt Rankes Quellen (-Abschriften bzw. -Excerpte) sowie Literatur-Auszüge, Archiv-Listen und Notizen zur Geschichte von Florenz und Toscana von ca. 1100 bis ins 18.Jahrhundert. Auch hier gilt, daß zumal die umfangreicheren 22 MS zusammen mit Rankes Büchern nach Syracuse gingen - insgesamt 68 zumeist kleine MS verblieben in Berlin. Bei ihrer Ordnung bzw. Rekonstruktion halfen wie stets die Reste der von Ranke 1867 in Vorbreitung seiner SW auch für diese Teil-Sammlung angelegten Mappen. Vgl. im Einzelnen die 7 Datensätze.
    - Florenz. Allgemeines und Unbestimmtes (Florenz I) 13/3 1867Venedig Florenz Berlin, Folio-Mappe mit 16MS, 68Bl.; teils diverse Zählungen. Kommentierte Archiv-Listen, Quellen-Excerpte (Bl.68: Fremder Hand) und Notizen.; Die beige-graue Mappe Florenz. Allgemeines u. Unbestimmtes 13/3 67 wurde 1867 in Vorbereitung der SW angelegt und enthält von Ranke während seinen beiden Aufenthalten in Florenz 1829 und 1830 sowie in Venedig gesammelte bzw. angelegte allgemeinere Archiv-Listen, Quellen-Excerpte und Notizen; vgl. für Syracuse etwa auch Muir MS 14&74. Eine entsprechende Disposition hat sich nicht erhalten. 1) Archivio Medico. In vier großen geräum[igen] Zimmern. 10,226 Volumi Hauptinhalt während der Zeit des Fürstenthums. Innere u äußere Verhältnisse nicht getrennt. Die Hauptsache aber die Gesandtschaftsberichte.- (Bl.1-20; Florenz; Bl.1 I Spoglio e Indice delle Segreterie (..) della casa dei Medici, Bl.3 Tomo III. A. Governi, Bl.5 Auswärtige Verhältnisse. Index III., Bl.6 Index IV. Carteggio con Venezia, Bl.9 Carteggi di Milano, Bl.9' Carteggi di Napoli, Bl.10' XVIII. Carteggi di Germania et Affari con la corte imperiale(hier Bl.10' das Strozzis Tod betr. Zitat zu SW 40/41 S.409 Daß doch, rief [Carl V] aus, alle meine Feinde auf diese Weise unterliegen möchten), Bl.11' 19 Nr.XI L[ett]re del Petrecci, Bl.12 20 Spanien, Bl.13' Roma. 16. 17., Bl.14 Index V. Carteggio d'Inghilterra, Bl.16' 5 Bände voll Flugschriften) 2) Notizie fiorentine della Magliabe[cchia]na B. Dei. Rebelli. Relazioni di Siena e Cortona. Parenti Storia Fir. (Bl.21-28; Florenz, Bibl. Magl.; Bl.22 Die Chronik des Benedetto Dei, von 1400 bis [eingefügt: verfasst] 1472, in einem für Flor[enz] begeisterten Styl verfasst (..) in dem Verzeichnis finden sich die Machiavelli. Die ganze Stelle verdient abgeschrieben zu werden, Bl.22' Jacob Pitti. Apologia de Capucci (..) Ein gegen die Geschichte Guicciardinis gerichtetes Werk (vgl. hierzu Muir MS 44), Bl.24 (..) Relatione dello Stato (..) di Siena (..) 1640, Bl.24 Rondinelli descrittione di Cortona, Bl.25 Parenti istorie fiorentino (vgl. hierzu Muir MS 24)) 3) Chronica di Firenze fin 1598 ab ~1427 (Bl.29-32; Florenz, Bibl. Magl.; Bl.29 Ich bin durch Fabroni auf diese Chronik aufmerks[am] gemacht worden, weil er(?) sie häufig citiert.) 4) (..) Francesci Philelfi ad Vitalianum Borrhomeum commentationum florentinorum de exilio liber primus (Bl.33-36; Florenz, Bibl. Magl.) 5) Negotiato di D. Fern[an]do de Toledo per l'aquisto di Piombino (Bl.37-38; Florenz, Bibl. Magl.; vgl. SW 40/41 S.415 und Rankes Hinweis zu Herzog Cosimo Absichten auf Piombino in SW 5 S.211f.) 6) Santi Marmocchini; da J Capiano del ordine Predicatori Dialogo della lingua Toscana (Bl.39-40; Florenz, Bibl. Magl.) 7) Medici [Anton Francesco] Marmi: Notizie della casa Medici(Bl.41) und Entrate del commune di Firenze(Bl.42) (Bl.41-42; Florenz, Bibl. Magl.; vgl. zu den Notizie etwa SW 40/41 S.188/189) 8) Comentarj (..) della fam[iglia] Strozzi scr[itte] da Lorenzo Fil[ippo] di Matt[eo] Strozzi (Bl.43-44; Florenz, Bibl. Magl.; vgl. SW 40/41 z.B. S.192 zu Palla Strozzi) 9) Memorie di stato de Benedetto Dei (Bl.45-48; Florenz, Bibl. Riccardiana; Bl.45 Es ist in großer Unordnung, doch zeigt sich, daß der Titel war Specchio della i[sto]ria Fiorentina 1470) 10) Diario istorico Fiorentino. Dall ao 393 a tutte 1574 (Bl.49-54.; Florenz, Bibl. Ricc.; vgl. SW 40/41 S.379) 11) Discorso di Firenze (Bl.55-58; Florenz, Bibl. Ricc.; Schluß Bl.56' Hieran hängen Betrachtungen über das, was im flor. Staat zu verbessern wäre, um die Liebe der Unterthanen zu erlangen, was wichtig genug ist, um es abschreiben zu lassen.) 12) Diario di memorie attenente alla citta di Firenze (..) 71 vol. 1100-1788 (Bl.59-60; Florenz, Bibl. Ricc.; Bl.59 Es gelangt sehr geschwind in das 15.Jahrh[undert]; Ranke excerpiert zumeist 1492-1530) 13) Governo della re[ublica] Fiorentine descritto dal D. Ant[onio] Cipriani (Bl.61-62; Florenz, Bibl. Maruccelliana; Bl.62 Es ist dies eher die Untersuchung des Advocaten als eine historische) 14) Pagnini della decima (Bl.63-66; Florenz; vgl. Rankes Bibliothek in Syracuse, Giovanni Francesco Pagnini: Della decima e di varie altre gravezze imposte dal comune di Firenze, 4v. 1765-66, Firenze (Ra 336.2 P13)) 15) (..) Cronace di Firenze 1458-1537 (Bl.67; Venedig, Markus-Bibliothek) 16) Luogo delle Prediche (Bl.68; Florenz; Abschrift fremder Hand über Luogo delle Prediche, Meretici, Ebrei und Audienze der Gran Duchi).; Mappe lag lose und leer in Faszikel 5; Bl.1-20 ex Fasz.5.8, ausser Bl.14&16 ex 4.4 und Bl.15 ex 5.7; Bl.21-28 lose in Fasz.5; Bl.29-32 ex 5.6; Bl.33-36 lose in Fasz.5; Bl.37-38 ex 5.7; Bl.39-44 lose in Fasz.5; Bl.45-48 ex 5.6; Bl.49-54 ex 5.7; Bl.53-60 ex 5.6; Bl.61-66 lose in Fasz.5; Bl.67 ex 5.6; Bl.68 ex 5.9.